【裁判字號】    97,聲判,57
【裁判日期】    971117
【裁判案由】    聲請交付審判
【裁判全文】
臺灣士林地方法院刑事裁定              97年度聲判字第57號
聲  請  人
即 告訴 人  乙○○
代  理  人  張泰昌律師
被      告  甲○○
上列聲請人因告訴被告過失致死案件，不服臺灣高等法院檢察署
檢察長駁回再議之處分（97年度上聲議字第2985號），聲請交付
審判，本院裁定如下：
    主  文
聲請駁回。
    理  由
一、按告訴人不服上級法院檢察署檢察長或檢察總長認再議為無
    理由而駁回之處分者，得於接受處分書後10日內委任律師提
    出理由狀，向該管第一審法院聲請交付審判。法院認為交付
    審判之聲請不合法或無理由者，應駁回之，刑事訴訟法第25
    8 條之1 、第258 條之3 第2 項前段，分別定有明文。查本
    件聲請人乙○○以被告甲○○涉犯刑法第276 條第1 項之過
    失致死罪，向臺灣士林地方法院檢察署檢察官提出告訴，經
    該署檢察官於民國96年7 月27日以95年度偵字第10460 號為
    不起訴處分後，聲請人不服聲請再議，嗣經臺灣高等法院檢
    察署檢察長發回續行偵查，再經臺灣士林地方法院檢察署檢
    察官於97年5 月6 日以96年度偵續字第251 號為不起訴處分
    ，聲請人復不服聲請再議，經臺灣高等法院檢察署檢察長於
    97年6 月11日以97年度上聲議字第2985號駁回再議，並於97
    年6 月24日送達聲請人，有送達證書1 份附卷可證（見臺灣
    高等法院檢察署97年度上聲議字第2985號卷第20頁），聲請
    人於收受上開駁回再議處分書後10日內即97年7 月3 日委任
    律師向本院聲請交付審判，有刑事交付審判聲請狀1 份在卷
    可稽（見本院卷第1 頁），程序上並無不符，合先敘明。
二、聲請交付審判意旨略以：
  (一)臺灣士林地方法院檢察署檢察官96年度偵續字第251 號不起
    訴處分（下稱系爭不起訴處分）雖謂「被告於94年10月16日
    車禍發生後，經送往新光吳火獅紀念醫院急救，於辦理入院
    時，向醫護人員主訴其乘坐於機車後座，於彎路口跌倒等語
    ，有急診病歷及入院病人護理評估表等附卷可稽。而黃瑞興
    因本件車禍送醫後，於同年10月28日不治死亡，則有本署相
    驗屍體證明書1 份為憑。由上可知，被告向醫護人員陳稱其
    乘坐於機車後座等情節時，黃瑞興尚未發生死亡結果，且衡
    之被告於送院急救甫恢復意識之際，尚無從得知黃瑞興傷勢
    詳情，而是時檢警亦尚未著手調查本件刑事責任之歸屬，由
    此堪認被告向護理人員所為之上開『入院主訴』內容，應非
    畏罪卸責之詞，且核與被告迭於警詢及本署偵查中供稱其乘
    坐於機車後座乙節相符，前後一貫，未有矛盾之處」、「質
    之證人即新光吳火獅紀念醫院醫師林博證稱：經與被告心理
    諮商結果，被告於車禍發生後情緒較憂鬱，此為遭遇重大意
    外後之常見情況，而『自責』是所有憂鬱的人都會有的情況
    等語。依證人所言，堪認被告縱有『不知如何交代』之自責
    表示，亦係遭逢重大事件後之通常反應，要難僅以上開言詞
    認定被告坦承於案發時騎乘機車。」云云，惟衡以證人張家
    瑋、吳賓賓、黃寶進之證詞，被告於事故發生後，在車禍現
    場即已恢復意識，並非無從得知黃瑞興之傷勢，且本件車禍
    攸關被告自身行為是否有過失而至友人受傷身亡，其有否認
    情事亦為通常反應，是系爭不起訴處分書之上開認定，顯有
    違經驗法則。
  (二)系爭不起訴處分又認「經本署函請內政部警政署刑事警察局
    對被告以熟悉測試法、緊張高點法、區域比較法施以測謊之
    結果，被告對於其否認案發時騎機車乙節，並無不實反應」
    云云，惟查本件事故發生日至被告接受測謊之時已逾2 年，
    時間久遠，且其問題設計是否適當，亦有疑問，且該測謊報
    告並未載明被告之身心狀態是否可進行測謊，故測謊報告本
    身之證據能力實有疑義，自不得遽採為本案證據。
  (三)系爭不起訴處分再認「本件車禍因乏目擊證人可供調查，實
    難僅依轉述所為之救護紀錄表而認定案發時係由被告騎乘機
    車」云云，惟本件車禍雖乏目擊證人可供調查，然發生車禍
    之重型機車平日為被告代步之工具，由被告駕駛本合常理，
    不應由被告片面稱係黃瑞興要求駕駛云云，即信為真，且證
    人羅豐傑等人雖未目擊係何人騎車，然參照證人羅豐傑、張
    鴻清、黃寶進、吳賓賓證述有關現場機車倒地位置離被告較
    近，且黃瑞興之傷勢較嚴重，被告僅有肢體擦傷等情，亦可
    推知駕駛者為被告，黃瑞興僅係乘客，因應變不及而撞及頭
    部。又證人王嘉隆、黃寶進證述於車禍現場救護時，經一名
    操台語口音之年籍不詳男子告知本件車禍並非機車擦撞而係
    自摔，該名男子對事發經過顯甚為瞭解，否則為何知悉肇事
    原因係自摔，另據證人黃寶進描述，被告係坐著，則顯見被
    告當時是已恢復意識，若該名男子之指述不實，被告自會予
    以反駁，然被告並未反駁，足見該名男子指述實在，黃瑞興
    僅為乘客自明。
  (四)系爭不起訴處分另認「至告訴人乙○○指述於案發前數分鐘
    ，黃瑞興曾以行動電話與之通話10餘秒，而認黃瑞興不可能
    騎乘機車等情，惟機車騎士於機車行進中接聽手機固極為危
    險，然非屬不可能之事，否則無須立法對此危險駕駛行為科
    以行政罰，是單憑黃瑞興於事故前曾以行動電話與告訴人乙
    ○○通話乙情，尚難認定機車係由被告騎乘」云云，惟聲請
    人與黃瑞興於事故發生前數分鐘曾以行動電話通話19秒，顯
    不可能係由黃瑞興駕駛。
  (五)綜上，本案駕駛人應為被告無疑，檢察官未予詳查勾稽，實
    嫌速斷，原偵查欠缺完備，雖經再議，仍未詳查，遽為駁回
    再議之處分，顯有不當。爰依法聲請交付審判。
三、按法院認交付審判之聲請不合法或無理由者，應駁回之，刑
    事訴訟法第258 條之3 第2 項前段定有明文。次按，刑事訴
    訟法第258 條之1 規定告訴人得向法院聲請交付審判，係對
    於「檢察官不起訴或緩起訴裁量權」制衡之一種外部監督機
    制，法院僅就檢察官所為不起訴或緩起訴之處分是否正確加
    以審查，以防止檢察機關濫權，依此立法精神，同法第258
    條之3 第3 項規定法院審查聲請交付審判案件時「得為必要
    之調查」，其調查證據之範圍，自應以偵查中曾顯現之證據
    為限；而同法第260 條對於不起訴處分已確定或緩起訴處分
    期滿未經撤銷者得再行起訴之規定，其立法理由說明該條所
    謂不起訴處分已確定者，包括「聲請法院交付審判復經駁回
    者」之情形在內，是前述「得為必要之調查」，其調查證據
    範圍，更應以偵查中曾顯現之證據為限，不得就告訴人新提
    出之證據再為調查，亦不得蒐集偵查卷以外之證據，否則，
    將與刑事訴訟法第260 條之再行起訴規定，混淆不清，亦將
    使法院兼任檢察官而有回復「糾問制度」之虞；且法院裁定
    交付審判，即如同檢察官提起公訴使案件進入審判程序，是
    法院裁定交付審判之前提，必須偵查卷內所存證據已符合刑
    事訴訟法第251 條第1 項規定「足認被告有犯罪嫌疑」檢察
    官應提起公訴之情形，亦即該案件已經跨越起訴門檻，否則
    ，縱或法院對於檢察官所認定之基礎事實有不同判斷，但如
    該案件仍須另行蒐證偵查始能判斷應否交付審判者，因交付
    審判審查制度並無如同再議救濟制度得為發回原檢察官續行
    偵查之設計，法院仍應依同法第258 條之3 第2 項前段規定
    ，以聲請無理由裁定駁回。
四、經查：
  (一)證人即臺北縣政府消防局消防隊慈福分隊隊員吳賓賓於偵訊
    中具結證述：伊是第一部抵達之救護車，現場2 名傷者都是
    整個四肢著地趴在地上，1 個口鼻流血得比較多，意識模糊
    ，另1 個只有肢體擦傷，眼睛閉著也是意識模糊，伊就待在
    比較不嚴重傷者旁邊，處理他的傷勢，伊把他翻過來攤平躺
    在地上救治，後來伊在救護車上有與他對話，問他何處不舒
    服，是何人騎車的，他意識模糊，沒有講也沒有反應等語（
    見95年度他字第537 號偵卷【下稱偵他卷】第145 、146 頁
    ），足見被告於事故後在車禍現場仍處於意識模糊之狀態，
    參以本件被告及黃瑞興於94年10月16日發生車禍，經送往新
    光吳火獅紀念醫院急救後，經身體檢查後發現被告受有頭部
    、臉部、左肩、四肢多處擦傷，電腦斷層並疑有腦部出血，
    住進一般病房觀察治療，黃瑞興則於到院時意識不清，頭部
    有明顯外傷，左額有撕裂傷，右耳道出血，經電腦斷層發現
    腦出血併嚴重腦水腫及顏面多處骨折，送入開刀房手術，術
    後住進加護病房觀察治療。嗣被告於翌日下午2 時25分許辦
    理入院手續時向護理人員主訴係騎乘於機車後座等語，至同
    日下午2 時40分許經醫師診視後，指示護理指導應注意傷口
    感染之徵象及換藥方法，及注意有無意識，肌力改變或頭痛
    、噁心、嘔吐之情形；黃瑞興則於94年10月28日不治死亡，
    有病歷摘要紀錄紙2 份、入院病人護理評估表及臺灣士林地
    方法院檢察署檢察官相驗屍體證明書各1 份附卷可稽（見偵
    他卷第56、115 至125 頁、94年度相字第728 號第110 至11
    1 頁），足見被告於本件事故當日受有疑似腦部出血之頭部
    傷害，且至事故翌日仍可能有頭痛、噁心及影響意識之症狀
    ，亦徵其於車禍現場之傷勢非輕，已達於影響意識之程度無
    疑，其既甫遭逢車禍事變，並受有上開足以影響意識之頭部
    傷勢，若謂其向護理人員說明入院主訴時，已能週密考量如
    何飾詞卸責，而謊稱其僅為乘客云云，實與常情未合，是系
    爭不起訴處分認定被告於車禍現場尚無從得知黃瑞興傷勢詳
    情，其於94年10月17日辦理入院時向醫護人員主訴其乘坐機
    車後座，於彎路口跌倒等內容，並非畏罪卸責之詞，並權衡
    證人林博之證言，認被告於事故後之自責情緒為正常反應，
    不得據以認定其為駕駛者等語，自無違反經驗法則之處。至
    證人即製作救護紀錄表之臺北市政府消防局消防隊社子分隊
    隊員黃寶進於偵訊中雖具結證述：伊到達現場時已經有一輛
    臺北縣的救護車抵達，伊的車子就停在該救護車的正後方，
    約離其中一名坐著的傷者10米遠，該名傷者還有意識，眼睛
    張開，呆呆的等語（見偵他卷第20頁），證人即臺北縣政府
    消防局消防隊慈福分隊隊員張家瑋於偵訊中亦具結陳稱：伊
    到場看到2 個人都躺在地上，有一部倒地的機車，其中1 個
    傷者出血比較多，比較嚴重，另1 個傷者即本案被告只有肢
    體擦傷，對聲音有反應，這2 個傷者的姿勢伊不是很有印象
    ，比較嚴重那個傷者好像是趴著，比較不嚴重的那個傷者一
    開始好像也是趴著等語（見偵他卷第146 頁），惟上開2 名
    證人或證稱被告當時有意識但呆呆的，或僅稱被告對聲音有
    反應，均未明確證述被告係處於意識清楚之狀態，且其中證
    人黃寶進當時距離被告達10公尺遠，亦未負責救護被告，證
    人張家瑋則對現場狀況印象模糊，渠等是否可準確判斷被告
    當時之意識狀態，亦有可疑，自不得以該2 名證人證言遽認
    被告當時意識清楚，不足為不利被告之認定。
  (二)按測謊鑑定，係依一般人若下意識刻意隱瞞事實真相時，會
    產生微妙之心理變化，例如：憂慮、緊張、恐懼、不安等現
    象，而因身體內部之心理變化，身體外部之生理狀況亦隨之
    變化，例如：呼吸急促、血液循環加速、心跳加快、聲音降
    低、大量流汗等異常現象，惟表現在外之生理變化，往往不
    易由肉眼觀察，乃由測謊員對受測者提問與待證事實相關之
    問題，藉由科學儀器（測謊機）紀錄受測者對各個質問所產
    生細微之生理變化，加以分析受測者是否下意識刻意隱瞞事
    實真相，並判定其供述是否真實；測謊機本身並不能直接對
    受測者之供述產生正確與否之訊號，而係測謊員依其專業之
    學識及經驗，就測謊紀錄，予以客觀之分析解讀，至於測謊
    鑑定究竟有無證據能力，刑事訴訟法並無明文規定，惟實務
    上，送鑑單位依刑事訴訟法第208 條第1 項規定，囑託法務
    部調查局或內政部警政署刑事警察局為測謊檢查，受囑託機
    關就檢查結果，以該機關名義函覆原囑託之送鑑單位，該測
    謊檢查結果之書面報告，即係受囑託機關之鑑定報告，該機
    關之鑑定報告，形式上若符合測謊基本程式要件，包括：(1)
    經受測人同意配合，並已告知得拒絕受測，以減輕受測者不
    必要之壓力。(2)測謊員須經良好之專業訓練與相當之經驗。
    (3)測謊儀器品質良好且運作正常。(4)受測人身心及意識狀態
    正常。(5)測謊環境良好，無不當之外力干擾等要件，即賦予
    證據能力，非謂機關之鑑定報告書當然有證據能力；具上述
    形式之證據能力者，始予以實質之價值判斷，必符合待證事
    實需求者，始有證明力；刑事訴訟法就證據之證明力，採自
    由心證主義，由法院本於確信自由判斷，惟法院之自由判斷
    ，亦非漫無限制，仍不得違背經驗法則及論理法則；測謊檢
    查之受測者可能因人格特性或對於測謊質問之問題無法真正
    瞭解，致出現不應有之情緒波動反應，此時若過於相信測謊
    結果，反而有害於正當之事實認定；一般而言，受測者否認
    犯罪之供述呈現不實之情緒波動反應，不得採為有罪判決之
    唯一證據，若受測者否認犯罪之供述並無不實之情緒波動反
    應，又無其他積極證據證明其被訴之犯罪事實，自得採為有
    利於受測者之認定；復按刑事訴訟法第206 條第1 項規定：
    「鑑定之經過及其結果，應命鑑定人以言詞或書面報告」，
    又法院或檢察官囑託相當之機關鑑定，準用第206 條第1項
    之規定，同法第208 條第1 項亦有明文規定；是鑑定報告書
    之內容應包括鑑定經過及其結果，法院囑託鑑定機關為測謊
    檢查時，受囑託之鑑定機關不應僅將鑑定結果函復，並應將
    鑑定經過一併載明於測謊之鑑定報告書中，若鑑定報告書僅
    簡略記載檢查結果而未載明檢查經過，既與法定記載要件不
    符，法院自應命受囑託機關補正，必要時並得通知實施鑑定
    之人以言詞報告或說明，否則，此種欠缺法定要件之鑑定報
    告不具備證據資格，自無證據能力可言（最高法院93年度台
    上字第948 號判決意旨參考）。本件經檢察官囑託內政部警
    政署刑事警察局對被告以熟悉測試法、緊張高點法、區域比
    較法施以測謊之結果，認被告於測前會談否認本案車禍發生
    時係渠騎車，經測試結果並無不實反應，有該局97年3 月19
    日刑鑑字第0970040996號鑑定書（見96年度偵續字第251 號
    卷【下稱偵續卷】第37至40頁）1 份在卷可參，而本件測謊
    鑑定過程，業經被告簽署測謊儀器測試具結書而同意測謊，
    該具結書中亦已對被告之身心狀況（平時睡眠時段、測前睡
    眠時數、測前24小時有無服用或吸食藥物、飲酒、病歷、目
    前身體狀況）進行調查，認可施以測謊，並已檢附施測者資
    歷表證明其專業資格，有上開鑑定書隨附之具結書、資歷表
    在卷足憑（見偵續卷第39、40頁），依上開判決意旨，本件
    測謊報告顯具有證據能力，聲請意旨指摘該鑑定書未檢附受
    測者身心狀態說明云云，顯有誤會，該鑑定書自得作為本案
    證據無疑。
  (三)至證人黃寶進於偵訊中固證稱：伊到現場救護時，經現場一
    名操臺語口音之年籍不詳男子告知目擊係被告騎乘機車，伊
    遂依該男子所言，在黃瑞興之救護紀錄表上填載「機車自摔
    ，患者（黃瑞興）為乘客」等語，（見偵他卷第21頁），惟
    亦陳稱伊並未留下該名目擊證人之年籍等語（見偵他卷第21
    頁），顯無從傳訊該名不詳男子到案說明，是縱該名不詳男
    子於事發當日確曾告知黃寶進上情，惟其是否確有目擊案發
    情事，所言是否與實情相符，均有疑義，證人黃寶進既未親
    眼目睹被告騎乘機車，其依據該不詳男子有疑義之陳述而在
    救護紀錄表上所為之記載，自難遽採為本案證據，聲請人雖
    稱被告當時亦在現場，且已意識清楚，若該名不詳男子所言
    與實情不符，被告理應立即更正，其既未表示異議，顯見該
    男子所言屬實云云，惟被告於當時意識仍處於模糊狀態，業
    如前述，自不得遽以其未當場表示異議而為不利被告之認定
    。
  (四)至聲請人另以黃瑞興於案發前數分鐘曾以行動電話與聲請人
    通話10餘秒之情，及證人即騎士羅豐傑、張鴻清、黃寶進、
    吳賓賓證述有關現場2 名傷者之相對位置、傷勢等證言，認
    黃瑞興不可能騎乘機車，惟查證人羅豐傑於偵訊中證稱：伊
    看到的是第一現場，他們人車都沒有被移動過，機車倒在路
    的左邊，2 名傷者都側臥在地上的機車旁，躺在後面的傷者
    頭上有戴安全帽，另一個傷者沒戴安全帽，安全帽掉在旁邊
    等語（見偵他卷第174 、175 頁），證人張鴻清則證稱：伊
    當時有看到2 個傷者倒在路邊，機車也倒在路邊，伊後來有
    到醫院，當時傷的比較重的那位是側躺在路中間，距離機車
    較遠，約2 步距離，安全帽脫落在機車旁，一直吐血，傷勢
    較不重的那位是平躺在路的左邊，距離機車約1 步距離，有
    戴安全帽等語（見偵他卷第176 、177 頁），證人黃寶進證
    稱：伊的印象中機車是倒在離坐著的傷者（按：即被告）較
    近的地方約1 公尺多一點點，2 名傷者距離約4 、5 公尺等
    語（見偵他卷第20、21頁），證人吳賓賓證稱：2 名傷者其
    中1 個口鼻流血較多，意識模糊，另1 個只有肢體擦傷等語
    （見偵他卷第145 頁），固足證明系爭機車倒地位置距離被
    告較近，且黃瑞興之傷勢較嚴重，惟查，本件系爭事故係肇
    因於轉彎時失控撞至橋邊之護欄障礙物，而非與其他行進中
    之車輛撞擊，為聲請人所不爭執（見本院卷第1 頁交付審判
    聲請狀），是機車駕駛者或因高速行駛，未預見轉彎時會失
    控撞上護欄，致不及採取應變措施，而於撞擊發生後遭拋出
    車體外，因而傷勢嚴重，後座乘客亦可能因牢握車後把手，
    於撞擊發生後著地位置反而離車身較近且傷勢較輕，尚難僅
    以該2 人上開相對位置及傷勢遽認駕駛者為被告，況上開證
    人均係事故發生後始抵達現場，既未目睹事發經過，自亦不
    足證明黃瑞興僅為乘客；至聲請人與黃瑞興之上開通話情形
    ，固有雙向通聯紀錄1 份在卷可證（見偵他卷第35至40頁）
    ，惟衡情機車騎士於機車行進中接聽手機固然危險，仍非屬
    不可能之事，否則即無須立法對此危險駕駛行為科以行政處
    罰，是單憑黃瑞興於事故前曾以行動電話與聲請人通話乙情
    ，亦難認定機車係由被告騎乘。
  (五)從而，聲請人上開指摘系爭不起訴處分有所違誤，均屬無據
    ，尚不足證明本案事故發生時確由被告駕駛系爭機車。
六、綜上，本案系爭不起訴處分及臺灣高等法院檢察署檢察長駁
    回再議之處分，依上開證據及說明，認被告涉犯過失致死罪
    之罪嫌不足，核無不合，而聲請人聲請交付審判所主張之事
    實及理由，並無法使本院達到「足認被告等有犯罪嫌疑」檢
    察官應提起公訴之情形，揆諸上開說明，本件交付審判之聲
    請為無理由，應予駁回。
七、依刑事訴訟法第258 條之3 第2 項前段，裁定如主文。
中    華    民    國    97    年    11    月    17    日
                  刑事第四庭  審判長法  官   林秀鳳
                                    法  官   吳維雅
                                    法  官   黃珮茹
以上正本證明與原本無異。
本件不得抗告。
                                    書記官   張馨尹
中    華    民    國    97    年    11    月    17    日


司法院資訊處製作；財團法人民間司法改革基金會備份。
